【裁判字號】    95,台上,6351
【裁判日期】    951116
【裁判案由】    偽造文書等
【裁判全文】
最高法院刑事判決            九十五年度台上字第六三五一號
上  訴  人
即 自訴 人  甲○○
自訴代理人  林辰彥律師
            黃淑怡律師
            張凱輝律師
被      告  乙○○
選任辯護人  郭方桂律師
上列上訴人因自訴被告偽造文書等案件，不服台灣高等法院中華
民國九十三年二月二十五日第二審判決（九十二年度上訴字第四
五五二號，自訴案號：台灣台北地方法院九十二年度自字第四七
九號），提起上訴，本院判決如下：
    主  文
原判決撤銷，發回台灣高等法院。
    理  由
本件原判決以上訴人即自訴人甲○○自訴意旨略稱，被告乙○○
與上訴人甲○○本係好友。民國七十八年間，二人共同買受台北
縣石門鄉○○段四一－一、四一－二、四０－五等地號土地（下
稱本案土地）。上訴人將印章委交被告辦理土地登記事宜，之後
於八十五年、八十八年間又多次使用該印章簽發貸款及抵押登記
文件，印章亦一直由被告保管中。詎被告竟利用上訴人未取回印
章之機會，於九十一年十二月三十日，盜用該印章並偽造上訴人
簽名，擅以上訴人名義偽造新台幣（下同）二百萬元借據二紙、
切結書一紙，持向華南銀行圓山分行借款四百萬元花用。嗣上訴
人接獲該銀行催款通知後，始悉上情。經通知被告出面解決，被
告不但不予置理，尚且於九十二年六月六日以同樣手法偽造申請
書一紙，向上開銀行申請延期還款。再者，被告持有上訴人前開
印章，迭經上訴人催索，拒不返還。上訴人於九十二年六月九日
再以存證信函催告其限期交還，被告初則回函謂已委由老梅警察
分駐所所長轉交上訴人。但經向該所長查詢，並無此事。迨至九
十二年六月十九日，忽又接連二次函告上訴人要交還印章，但卻
將交付地點一再更改。至六月二十日上訴人依通知前往交印地點
，被告竟拒不開門，讓上訴人苦等半小時始見面。上訴人要求立
據二紙，並當面蓋好印文於收據上，由在場第三人簽署見證各執
一紙為憑，仍為被告所拒。被告雖曾出示預先蓋好印文之收據一
紙，要求上訴人簽收。上訴人恐其中有詐，要求當場加蓋，因被
告拒絕，終不歡而散。由此足證被告無交還印章之誠意，其意圖
侵占以便其繼續盜用印章之犯行至為明顯。因認被告涉有刑法第
二百十七條第二項之盜用印章罪嫌、第二百十六條、第二百十條
之行使偽造私文書罪嫌、第三百三十九條第一項之詐欺罪嫌、第
三百三十五條第一項之侵占罪嫌云云。惟經審理結果，認為不能
證明被告犯罪，乃維持第一審諭知被告無罪之判決，駁回上訴人
在第二審之上訴。固非無見。
惟查，(一)、原審採信被告乙○○之辯解，認定被告與上訴人甲○
○及案外人蘇文政共同出資購買本案土地。因該地為農地，被告
無自耕農身分，乃信託登記予具有自耕農身分之上訴人名下，是
上訴人僅係借名登記之人頭。其因而將印章、存摺交予真正業主
之被告使用，自有概括授權被告，因認被告使用該印章出具上訴
人名義之借據貸款等情，不構成犯罪。但上訴人一再指稱，伊與
蘇文政及被告共三人合資購買建地及農地，事後分配，由上訴人
取得農地，被告取得建地，若僅係信託登記伊名義，何以農業發
展條例已修正數年，被告未請求移轉登記，又何以被告簽名認同
之投資結算表載明應付三九、三三九、七二三元後，需要加載（
未含投資土地款）一詞，顯示另有土地投資款未列入結算表等情
，否認其因被告信託登記而將印章交付、授權被告使用。雙方各
執一詞，究竟實情如何？原判決對上訴人上開指訴，並未詳細說
明有何不予採信之理由，亦未傳訊共同出資購買土地之蘇文政以
明究竟，致事實尚欠明白，自屬未盡調查能事。(二)、上訴人指陳
，當時伊與蘇文政各出資一百萬元購買土地，因伊一時無錢可付
，乃同意先由被告以買受之土地向銀行貸款一百萬元，做為支付
土地價款，貸款利息亦由伊支付，迄八十一年九月間伊已向被告
清償該一百萬元債務，殊不知被告竟持其因辦理上述一百萬元貸
款而保管之印章，再向銀行另借貸四百萬元，此已超過伊原先授
權借貸一百萬元之範圍等情（見第二審卷第一０一、一０八、一
０九頁）。而被告於原審亦謂，上訴人騙伊要三人合買土地，但
上訴人沒有錢繳，所以在半年後向銀行借款一百萬元算是他的投
資，利息都是上訴人自己去繳，一百萬元有還我，我沒有拿去還
銀行，後來因為我資金需求，再向銀行貸款兩筆各二百萬元等語
（見同上卷第一０一、一０二頁），關於借貸一百萬元之緣由，
核與上訴人之指訴大致相符。則上訴人所稱，係因向銀行借貸一
百萬元扺付土地價款，伊才將印章、存摺交付予被告等情，似非
全然無據。如果無訛，則上訴人是否有概括授權被告可以其名義
再另外貸款，即非無疑。原審對此未深入審究，同屬調查未盡。
(三)、證人吳秉虔結證稱，伊不是對保人，伊沒有辦法確定對保人
是否確實向上訴人辦理對保等語（見第一審卷第八十八頁）。但
原判決（第四頁第十一、十二行）理由卻論述，上開一百萬元之
借貸，曾經銀行經辦人員辦理對保手續，已經證人即銀行人員吳
秉虔供證在卷云云。所為論斷顯與上述卷內資料不符，尚嫌理由
矛盾。上訴人上訴意旨，指摘原判決不當，非無理由，應認有撤
銷發回更審之原因。至被告被訴侵占、盜用印章及詐欺罪嫌部分
，雖係屬不得上訴第三審之案件，惟因自訴意旨認此與行使偽造
私文書罪嫌部分，有裁判上一罪之審判不可分之關係，爰一併發
回更審。附此明。
據上論結，應依刑事訴訟法第三百九十七條前段、第四百零一條
，判決如主文。
中    華    民    國  九十五  年   十一   月   十六   日
                      最高法院刑事第四庭
                          審判長法官  吳  雄  銘
                                法官  池  啟  明
                                法官  郭  毓  洲
                                法官  韓  金  秀
                                法官  黃  梅  月
      本件正本證明與原本無異
                                      書  記  官
中    華    民    國  九十五  年  十一    月          日
                                                      J


司法院資訊處製作；財團法人民間司法改革基金會備份。
